【裁判字號】    99,消債抗,7
【裁判日期】    991124
【裁判案由】    更生事件
【裁判全文】
臺灣士林地方法院民事裁定             99年度消債抗字第7號
抗  告  人  吳卯瑜
代  理  人  吳詠煌
上列抗告人聲請更生事件，抗告人對於民國98年12月25日本院97
年度消債更字第215 號裁定提起抗告，本院裁定如下：
    主  文
抗告駁回。
抗告費用新臺幣壹仟元由抗告人負擔。
    理  由
一、按聲請更生或清算不合程式或不備其他要件者，法院應以裁
    定駁回之，但其情形可以補正者，法院應定期間先命補正；
    債務人對於金融機構因消費借貸、自用住宅借款、信用卡或
    現金卡契約而負債務，在聲請更生或清算前，應提出債權人
    清冊，以書面向最大債權金融機構請求協商債務清償方案並
    表明共同協商之意旨；自債務人提出協商請求之翌日起逾30
    日不開始協商，或自開始協商之翌日起逾90日協商不成立，
    債務人得逕向法院聲請更生或清算，消債條例第8 條、第15
    1 條第1 項、第153 條分別定有明文。參酌消費者債務清理
    條例（以下簡稱：消債條例）第151 條之立法目的，係因債
    務人對於金融機構因消費借貸、自用住宅借款、信用卡或現
    金卡契約而負債務，其法律關係較單純明確，金融機構並已
    訂有債務協商機制，使債務人與多數債權人間能自主解決其
    債務，如能協商成立，債務人或不須依消債條例聲請更生或
    清算，可疏減法院負擔，有效分配司法資源，遂採行協商前
    置主義，故債務人自應確實經此協商程序，始能聲請更生或
    清算。從而，債務人向金融機構聲請前置協商，應盡其最大
    誠實協力義務，以促進協商成立，倘若債務人怠於恪遵協力
    義務，故意延滯協商之進行，債務人尚不得以此可歸責於己
    之事由，成就消債條例第153 條前段規定之要件，逕向法院
    聲請更生或清算。又中華民國銀行商業同業公會全國聯合會
    為辦理消費者債務清理條例第151 條第1 項所定之前置協商
    程序，制訂金融機構辦理消費者債務清理條例前置協商作業
    準則，依該準則之規定，債務人於向最大債權銀行申請協商
    時，應提出銀行公會訂頒之前置協商申請書、債務人身分證
    正反面影本、債權人清冊、財產及收支狀況說明書等文件。
    審酌上開文件有助於確認協商申請人確為債務人本人、審核
    可能履行之協商內容、促成協商方案之形成，且未增加債務
    人提出之困難性等情，責令債務人配合提出上開文件，應符
    衡平原則。故債務人若無正當理由而未予提出上開文件，即
    有違其協力義務，難認已依法申請前置協商。
二、經查，抗告人固於97年4 月17日檢附債權人清冊，以書面向
    最大債權金融機構中國信託銀行請求共同協商債務清償方案
    ，然抗告人並未使用銀行公會訂頒之前置協商申請書，亦未
    附上其身分證正反面影本、財產及收支狀況說明書、綜合所
    得稅各類所得資料清單、財產資料清單等申請前置協商所需
    資料，經中國信託銀行於97年4 月23日以平信寄發補件通知
    函，並於同日以電話聯繫抗告人補正申請文件，抗告人仍僅
    稱其委託律師處理，且不願補齊文件（見原審卷第148 頁公
    務電話記錄、第152 頁中國信託銀行所提前置協商補件通知
    函）。經核中國信託銀行補件通知要求補正之文件，包括前
    置協商申請書、身分證正反面影本、近1 個月金融機構債權
    人清冊、近3 個月薪資證明文件、前置協商申請人財產及收
    支狀況說明書、稅捐機關所得及財產資料清單等項，均為確
    認債務人本人申請協商及可能履行之協商內容等必要之證明
    文件，抗告人未依中國信託銀行通知補齊，致協商程序未開
    始，依前揭法條規定及說明，難認已符消費者債務清理條例
    第151 條第1 項規定要件，其聲請於法自有未合，且屬無從
    補正，自應駁回其更生聲請。原審本同一見解，駁回抗告人
    更生之聲請，自無違誤。
三、至抗告意旨另以：伊聲請更生後，已依本院裁定繳納費用、
    補正關係文件及資料，原審上開審理過程可知本件更生聲請
    案，自始已被認定合乎聲請規定而進行審理，本院不應出爾
    反爾失信於民，突然自我否定原先所作合乎規定之認定，強
    行引用消債條例第151 條及第153 條規定予以駁回。又縱然
    伊未依消債條例第151 條規定辦理，依同條例第154 條規定
    之意旨，對於違反者亦無硬性規定不得逕向法院聲請更生或
    清算，爰依法提出抗告，請求廢棄原裁定等語。惟查：(一)依
    消債條例第6 條第2 項、第3 項及第8 條規定，命預納超過
    徵收聲請費之郵務送達費、進行更生程序之必要費用，及定
    期命補正關係文件或為財產變動之報告者，並不以更生或清
    算之聲請已合法提出為前提要件，是本院於受理之始，就抗
    告人多項程式欠缺同時命補正，非如抗告人所述，即可反面
    推論其他未命補正事項之要件當然未欠缺（至98年8 月18日
    裁定溢收必要費用部分，應由原審另行退還抗告人）。(二)消
    債條例第151 條前置協商先行規定，是為強行規定，違反者
    即屬聲請要件不備，至同條例154 條規定，則係規範對債務
    清償方案協商成立後，債務人尚未完全履行協商內容，而經
    法院裁定開始更生或清算程序之後續債權申報進而分配受償
    問題所為規定，與未合法踐行前置協商程序者得否逕向法院
    聲請更生或清算無涉。抗告人援引上開規定，謂違反消債條
    例第151條規定者，仍得逕向法院聲請更生，尚非的論。
四、從而，抗告意旨指摘原裁定不當，求予廢棄，為無理由，應
    予駁回。
五、爰裁定如主文。
中    華    民    國    99    年    11    月    24    日
                  民事第三庭  審判長法官  王本源
                              法      官  孫萍萍
                              法      官  施月燿
以上正本證明與原本無異。
本件裁定不得再抗告。
中    華    民    國    99    年    11    月    26    日
                              書  記  官  吳昀蔚

司法院資訊處製作；財團法人民間司法改革基金會備份。
